【裁判字號】    88,自,76
【裁判日期】    890816
【裁判案由】    過失致死
【裁判全文】
臺灣嘉義地方法院刑事判決                            八十八年度自字第七六號
    自  訴  人  甲○○
    自訴代理人  丙○○
    被      告  戊○○
    選任辯護人  楊漢東  律師
                陳培芬  律師
右列被告因業務過失致死案件，經自訴人提起自訴，本院判決如左：
    主  文
戊○○無罪。
    理  由
一、自訴意旨略以：被告戊○○以駕駛大貨車載菜為業，於民國八十八年九月十二日
    下午三時二十分許，駕駛車牌號碼ＴＯ∣九六０號自用大貨車，由嘉義市○○路
    轉北社尾路後，沿北社尾路由東往西行駛，途經北社尾路二一０號前，應注意能
    注意而疏未注意，侵入來車車道，適被害人即自訴人甲○○之子張朝宗騎乘車牌
    號碼ＧＺＳ∣０二七號重型機車，沿北社尾路由西往東行駛，亦行經該處，為被
    告所駕駛之上開大貨車撞及，被害人機車倒地，而被害人為被告所駕駛之上開大
    貨車拖行十多公尺，經路人制止後，被告始停車，被害人經送醫後，傷重不治死
    亡，因認被告涉有過失致死罪嫌云云。
二、按犯罪事實應依證據認定之，無證據不得推定其犯罪事實，又不能證明被告犯罪
    者，應諭知無罪之判決，刑事訴訟法第一百五十四條、第三百零一條第一項分別
    定有明文。又按刑法上處罰過失犯，須行為人對犯罪之發生，有注意之義務，且
    依當時情形能注意，竟疏於注意，而使結果發生，始能加以處罰，若依當時情形
    ，結果之發生，乃事出突然，非其所能注意防範，即無過失之可言，縱有結果之
    發生，亦不能令負刑責，此亦有最高法院八十年度台上字第四○五六號判決意旨
    可資參照。本件自訴人認被告涉有過失致死罪嫌，無非係以被害人所帶之安全帽
    上沾有被告上開大貨車之藍色烤漆，故兩車之撞擊點係在被告所駕駛之上開大貨
    車之左前方向燈下方，而由撞擊位置及高度，可以推斷被害人於撞擊時機車並未
    失控滑倒，且兩車相撞後產生之碎片落點均在被害人車道，顯見撞擊點係在被害
    人車道，另由現場被告所留之煞車痕觀察，被告係在撞擊被害人始急忙駛回自己
    之車道並煞車，故本件車禍之發生，係因被告過失侵入被害人車道所致為依據。
三、訊據被告戊○○固坦承於右揭時、地駕駛上開大貨車撞及被害人所騎乘之重型機
    車，致被害人傷重不治之事實，惟堅決否認有何過失，並辯稱：其當時係在自己
    車道上以時速約三十公里之速度正常行駛，車禍發生現場之前方有一轉彎，被害
    人騎乘機車自對向而來，因速度過快，在轉彎處已滑倒失控，衝入其車道，之後
    被害人又拉回自己之車道，其見狀即踩煞車，但被害人已撞及其大貨車之左前方
    保險桿等語。經查：
  （一）被害人所騎乘之重型機車自本案雙方撞擊點前方之轉彎處，即在被害人之車
        道上留下刮地痕，該刮地痕呈弧狀，在接近撞擊點時，其位置靠近道路中心
        線，經過撞擊點後，又偏回被害人之車道，且該刮地痕全長高達三九‧三公
        尺，此有道路交通事故調查報告表一份、現場照片八禎附於偵查卷可稽（見
        八十八年度相字第五七四號卷第十頁、第十二頁以下編號（一）、（三）、
        （四）、（五）、（六）、（八）、（九）、（十一）號照片），顯見車禍
        發生當時被害人所騎乘之機車已因車速過快，遇轉彎而失控打滑。又被害人
        所騎乘之機車於撞擊後向左側傾倒，整輛機車除機車左把手附近之車頭燈與
        儀表版附近之零件嚴重損害外，機車之車頭面板與前輪之塑膠輪蓋均未見損
        害，另該機車車身除車身左側遺有明顯之擦痕外，車身右側亦有擦痕，此有
        被害人機車受損照片十五張附於警卷可資佐證（見警卷編號第一至十五號照
        片）；而被告所駕駛之上開自用大貨車，除左前方車門近保險桿處，有明顯
        之遭撞擊而被拉起之縐褶，及左前車頭方向燈下方有擦痕外，該大貨車車頭
        部分及左前保險桿部位均未見明顯之撞擊痕跡，此亦有被告大貨車車損照片
        附於警卷可參（見警卷編號第十六至二七號照片）。另被害人身體左側除受
        有左後頂骨部受有三×二公分挫傷及三公分長縫合傷各一處合併顱骨閉鎖性
        骨折；左顴骨部三×一公分及頦部三×二公分以及外頸部五×一公分計三處
        擦傷；胸部左外側二×二公分皮下出血一處；左下肢小腿前部受有四×一公
        分擦傷一處等傷害外，並無其他明顯外傷，此有臺灣嘉義地方法院檢察署驗
        斷書一份附於偵查卷（見八十八年度相字第五七四號卷第二三至二四頁）及
        相驗屍體照片六張附於警卷（見警卷編號第二八至三三號照片）可查，顯見
        被害人身體左側除頭部外，其餘部位應均未直接撞及被告所駕駛之大貨車。
        此外，被害人所遺留之安全帽雖未據警方扣案，惟由該安全帽之照片觀之，
        該安全帽之左前上方確殘留有與被告上開自用大貨車相同之藍色烤漆，此有
        自訴人所提供之照片一張附於本院卷足憑，益徵被害人之頭部左側確實撞及
        被告所駕駛之大貨車左前門近保險桿處。是綜合上開被害人所騎乘之機車自
        上開路段轉彎處即開始留下刮地痕、被告與被害人之車損狀況與被害人所受
        之傷勢等情形觀之，本件車禍之發生，應非被害人之機車遭被告所駕駛之自
        用大貨車正面撞擊所致，而應係被害人所騎乘之機車於上開路段之轉彎處（
        右彎）失控打滑，向右傾倒，被害人慌亂間將機車往左拉起，惟因車速過快
        及機車打滑不易控制，因而使機車之左把手部位及其頭部擦撞被告大貨車之
        左前門近保險桿處所致，是被告上開辯解，除兩車之撞擊點應非在被告所駕
        駛之大貨車保險桿，而係在保險桿上方之左前車門處外，其餘有關本件車禍
        係因被害人騎乘機車之車速過快，遇轉彎失控，侵入被告行駛之車道所致之
        辯解應足採信。雖自訴人以證人即至現場繪製現場圖之警員丁○所繪製之現
        場草圖（見本院卷第頁）其刮地痕與道路中心線之距離，較上開道路交通事
        故調查報告表之現場圖（下簡稱現場圖）為遠，且碎片散落之位置亦不同，
        故認為依現場草圖所繪之情形觀之，被害人係在其自己車道被撞。惟證人丁
        ○對此於本院審理時結證稱：現場草圖與現場圖均為其所製作，二者之數據
        應一致，且現場草圖較簡略，應以現場圖較為精確，又因在草圖無法一一點
        出碎片散落之位置，故與現場圖有所出入，應以照片為準等語，而現場圖與
        現場草圖之相關數據，經本院核對之結果，並無出入，是自訴人以現場草圖
        與現場圖之記載不同而認本件車禍非被害人騎乘機車擦撞被告所駕駛之大貨
        車所致，尚嫌無據。
  （二）車禍發生當時天候晴，日間自然光線，車禍發生之現場為市區道路，限速每
        小時四十公里，路面為乾燥之柏油路面，而被告所駕駛之自用大貨車之左、
        右後輪僅在其行駛車道留有一‧四公尺與０‧九公尺之煞車痕，此有道路交
        通事故調查表一份及照片一張附於偵查卷（八十八年度相字第十頁、第十四
        頁編號八照片）可佐。對照一般公路汽車煞車距離、行車速度對照表，被告
        所駕駛之自用大貨車，在乾燥之柏油路面，其煞車痕最長僅一‧四公尺，其
        時速僅約二十公里左右，在四十公里之速限以下，顯未超速行駛，此有卷附
        一般公路煞車距離、行車速度對照表一份為憑。參以被告所駕駛之大貨車，
        其所留下之煞車痕，均在其行駛之車道，被害人機車所行駛之車道並未見被
        告大貨車所遺留之煞車痕，足見被告並未超越道路中心線行駛。且被告所駕
        駛之大貨車，在車禍發生當時尚未進入上開路段之轉彎處，其時速亦僅約二
        十公里，衡諸常情，其應無侵入對向車道之可能。自訴人雖以其所附之二張
        現場照片（見本院卷第二十二頁）所示之煞車痕狀況，認為將照片中被告之
        大貨車煞車痕連成一直線，可看出被告之大貨車係由對向車道轉入，被告之
        大貨車應侵入對向車道行駛，因而發生本件車禍云云。查該二張照片所示之
        被告大貨車之煞車痕，其左前輪之煞車痕與左後輪之煞車痕確實未呈一直線
        ，並由道路中心線附近往被告行駛車道方向偏移，惟車輛於行駛中，遇緊急
        狀況煞車時，車行方向會有偏移，無法完全保持直線行駛，此係因物理學慣
        性原理與煞車時車子二輪胎所受之摩擦力未必一致及汽車駕駛人遇緊急狀況
        ，會下意識作閃避動作等因素交互作用所致，故不能以煞車痕偏移之方向作
        為推斷汽車是否侵入對向車道之惟一依據，且該二張照片所顯示之被告大貨
        車之煞車痕，亦無一超過道路中心線，偏入被害人車道，故本件被告所駕駛
        之大貨車之煞車痕偏移僅足以證明在煞車過程中，該大貨車之車行方向確有
        朝其行駛之車道偏移，然並不能因此推論該大貨車係由對向車道駛入。故被
        告所為其在自己車道上以時速約三十公里正常行駛之辯解，應可採信。
  （三）至證人乙○○雖於本院審理時證稱：其駕車行駛在被害人機車後方約二、三
        十公尺，與被害人同向行駛，當時見到被告貨車開得很快，被害人機車稍靠
        中心線行駛，但速度不是很快，其有看見被告之大貨車超過中心線行駛云云
        ，惟該證人於本院訊問其有關被告所駕駛之大貨車與被害人所騎乘之機車如
        何發生相撞之詳細情形時，該證人對於被告所駕駛之大貨車於兩車相撞時是
        否超過道路中心線，兩車如何相撞以及被告所駕駛之大貨車是否於相撞後，
        仍拖行被害人等細節，均答稱未看到，顯見該證人對於被告所駕駛之大貨車
        與被害人所騎乘之機車發生碰撞之詳細情形，並不清楚，且其所為之被害人
        所騎乘之機車速度不快，被告所駕駛之大貨車車速甚快等證言，亦與前開現
        場所遺留之大貨車煞車痕、機車刮地痕等客觀證據所顯示之情形不符，是其
        證言尚非可採，亦難因此而為不利於被告之認定。
四、綜上所述，本件車禍之發生應係被害人騎乘重型機車，於劃有分向限制線之彎道
    路段，自行失控滑倒侵入來車道，為對向由被害人所駕駛之大貨車所撞及，被告
    應無肇事因素，且本件經臺灣嘉義地方法院檢察署檢察官送請臺灣省車輛行車事
    故鑑定委員會鑑定及本院送請臺灣省車輛行車事故覆議鑑定委員會覆議之結果，
    亦同此認定，此有臺灣省嘉雲區車輛行車事故鑑定委員會嘉鑑字第八八九五四號
    鑑定意見書一份附於偵查卷（八十八年度相字第五七四號卷地三六至三七頁）與
    臺灣省車輛行車事故覆議鑑定委員會八十九年三月二日府覆議字第八八一八七０
    號函附於本院卷可稽。本件車禍之發生既非被告所能注意防範，揆諸前開說明，
    被告即無過失之可言。此外，復查無其他積極證據足資證明被告有自訴人所指之
    過失致死犯行，本件屬不能證明被告犯罪，依法應諭知無罪之判決。
據上論斷，應依刑事訴訟法第三百零一條第一項，判決如主文。
中    華    民    國      八十九      年      八      月      十六      日
                              臺灣嘉義地方法院刑事第三庭
                                      審判長  法  官  許  進  國
                                              法  官  張  道  周
                                              法  官  林  坤  志
右正本證明與原本無異。
如不服本判決，應於判決送達後十日內，向本院提出上訴狀。
中    華    民    國      八十九      年      八      月      十六      日
                                              書記官  李  子  英


司法院資訊處製作；財團法人民間司法改革基金會備份。
